臺灣桃園地方法院民事判決　　　　　　 100年度簡上字第62號
上　訴　人　元廣股份有限公司
法定代理人　羅君玲
訴訟代理人　蔡裕民
被　上訴人　李啟暉
上列當事人間請求返還不當得利事件，上訴人對於民國100年3月
29日本院桃園簡易庭100 年度桃簡字第52號第一審民事簡易判決
提起上訴，經本院管轄簡易訴訟程序第二審合議庭於民國100 年
10月4 日言詞辯論終結，判決如下：
    主  文
上訴駁回。
第二審訴訟費用由上訴人負擔。
    事實及理由
一、上訴人主張：
  (一)被上訴人於民國97年11月24日向上訴人借款人民幣15,000元
    、港幣500 元。被上訴人另於97年12月26日、98年1 月6 日
    於大陸地區出差時，向上訴人各借款人民幣5,000 元、8,00
    0 元，上開借款合計為人民幣28,000元、港幣500 元，以上
    訴人於99年11月8 日起訴時匯率計算，折合新臺幣為131,83
    8 元。上開借款經上訴人於98年7 月15日委託律師發函定期
    1 個月催告被上訴人返還借款，被上訴人屆期並未償還，嗣
    上訴人於98年8 月25日對被上訴人提起給付借款訴訟（鈞院
    98年度桃簡字第1388號），上訴人獲得勝訴判決，惟被上訴
    人提起上訴（鈞院99年度簡上字第39號），經鈞院以「被上
    訴人（即原告）雖確有交付人民幣28,000元及港幣500 元與
    上訴人（即被告）之事實，然就兩造間關於上開款項之交付
    是否確有消費借貸合意乙節，被上訴人於本院審理中始終未
    能提出相當證據以為證明．．．。是以，本件被上訴人所交
    付與上訴人之上開款項即無從證明確係借款…則被上訴人基
    於消費借貸契約之法律關係，請求上訴人返還上開款項，於
    法即非有據，不應准許。」而駁回上訴人請求給付借款之訴
    確定。由上所述，上訴人確有交付人民幣28,000元及港幣50
    0 元與被上訴人之事實，被上訴人並未將上開款項作為出差
    大陸之旅費使用，上訴人雖因無法舉證證明兩造間確有消費
    借貸意思表示一致，而遭駁回給付借款之請求，惟被上訴人
    如無法證明其受領上開款項，係基於借款以外其他原因之事
    實，則被上訴人受領上開款項即屬無法律上之原因而受利益
    ，致上訴人受損害，應返還其利益之不當得利，爰依民法第
    179 條後段之規定，請求被上訴人應給付上訴人新臺幣131,
    838 元，及自起訴狀繕本送達翌日起至清償日止，按週年利
    率百分之5 計算之利息。
  (二)上訴聲明：
  1.原判決廢棄。
  2.被上訴人應給付上訴人新臺幣131,838 元，及自起訴狀繕本
    送達翌日起至清償日止，按週年利率百分之5 計算之利息。
二、被上訴人則抗辯：
  (一)被上訴人係受僱於訴外人新盟股份有限公司（下稱新盟公司
    ），並非受僱於上訴人，上訴人提起本件訴訟為當事人不適
    格。
  (二)上訴人於鈞院99年度簡上字第39號事件中，無法交代其所交
    付之人民幣及港幣係作何用途，只含糊其辭表示為被上訴人
    個人借款，惟該款項係被上訴人於97年11月25日至98年1 月
    22日前往大陸地區出差，上訴人交付與被上訴人之機票、車
    票、手機充值費、樣品寄送快遞費及食宿等費用，均係處理
    新盟公司公務所需支出之墊款，基於當時有效之僱傭契約關
    係，被上訴人受領上開款項並非不當得利。因被上訴人所帶
    現金不足支出，上訴人乃傳真大陸地區廠商表示「因出差大
    陸多日，懇請暫借人民幣給李啟暉，待下次敝公司有人到貴
    廠再以現金方式歸還」，由此可知，該借款係存在於上訴人
    與大陸地區廠商之間，並非被上訴人個人所借。
  (三)被上訴人於前案中聲請傳喚上訴人會計即訴外人賴惠美出庭
    作證，證明被上訴人確有在98年1 月23日將出差大陸地區所
    有支出費用之發票或收據交予賴惠美，惟賴惠美作偽證，被
    上訴人對此已提出告訴。
  (四)上訴人多次欺壓員工，除有未給付薪資、晚報勞保等情事，
    亦有廠商稱上訴人恣意苛扣貨款，並無信用，足認上訴人在
    外之風評極差。
  (五)上訴人及新盟公司於97、98年度營業成本項目下旅費之科目
    ，金額為0 元，然上訴人年營業額達上千萬元，該公司員工
    約有10人，派駐大陸之員工不僅有被上訴人1 人而已，其在
    大陸、台灣兩地往返所需之交通費用、住宿費用均須申報，
    該旅費項目金額不可能為0 元。由此可見，上訴人還有其他
    帳簿隱藏而未提供，或者是在其他公司名義下申報。再者，
    上訴人之關係企業不僅有新盟公司，尚有登記在香港之元盛
    公司，伊懷疑伊所提出之單據是報在元盛公司，因此，該部
    分在台灣查不到。
  (六)答辯聲明：上訴駁回。
三、本院判斷：
  (一)上訴人主張被上訴人於97年11月24日向上訴人領取人民幣15
    ,000元、港幣500元。另被上訴人於97年12月26日、98年1月
    6 日於大陸地區出差時，亦有領取到人民幣5,000 元、8,00
    0 元，上開款項合計為人民幣28,000元、港幣500 元（依上
    訴人於99年11月8 日起訴時匯率計算，折合新臺幣為131,83
    8 元）等情，業據其提出被上訴人於97年11月24日簽收之單
    據1 紙、被上訴人於97年12月26日及98年1 月6 日簽收之借
    據2 紙為證（參見原審卷第8 至10頁），被上訴人對此並不
    爭執，是上訴人此部分主張堪信為真實。
  (二)上訴人復主張其曾於98年7 月15日發函定期1 個月催告被上
    訴人返還上開借款，被上訴人屆期並未償還，嗣上訴人對被
    上訴人提起給付借款訴訟，經本院99年度簡上字第39號以上
    訴人無法證明其所交付被上訴人之上開款項係屬借款為由駁
    回上訴人請求給付借款之訴確定，然被上訴人並未將上開款
    項作為出差大陸之旅費使用，倘被上訴人無法證明其受領上
    開款項，係基於借款以外之其他原因，則被上訴人受領上開
    款項即屬無法律上之原因而受利益，致上訴人受損害，應返
    還其利益之不當得利等語，為被上訴人所否認，並執前詞置
    辯。
  (三)按當事人適格，係指當事人就具體特定之訴訟，得以自己之
    名義為原告或被告，而受為訴訟標的法律關係之本案判決之
    資格而言。故在給付之訴，若原告主張其為訴訟標的法律關
    係之權利主體，他造為訴訟標的法律關係之義務主體，其當
    事人即為適格。至原告是否確為權利人，被告是否確為義務
    人，乃為訴訟標的法律關係之要件是否具備，即訴訟實體上
    有無理由之問題，並非當事人適格之欠缺（最高法院93年度
    台上字第382 號判決意旨參照）。本件上訴人主張被上訴人
    受領其交付之人民幣28,000元、港幣500 元係無法律上原因
    受有利益，故請求被上訴人返還等語，其所主張之給付及受
    領關係存在於兩造之間，請求權利人為上訴人，返還義務人
    則為被上訴人，揆諸前開規定，上訴人提起本件給付之訴即
    屬當事人適格，至於上訴人是否能請求被上訴人返還前揭款
    項，係其訴有無理由之問題，與當事人適格與否尚屬二事，
    是被上訴人抗辯伊係受僱於新盟公司，並非受僱於上訴人，
    上訴人提起本件訴訟為當事人不適格云云，不足採信。
  (四)按無法律上之原因而受利益，致他人受損害者，應返還其利
    益；雖有法律上之原因，而其後已不存在者，亦同，民法第
    179 條定有明文。次按主張不當得利請求權存在之當事人，
    對於不當得利請求權之成立要件應負舉證責任，即應證明他
    方係無法律上之原因而受利益，致其受有損害；如受利益人
    係因給付而得利時，所謂無法律上之原因，係指給付欠缺給
    付之目的，故主張該項不當得利請求權存在之當事人，自應
    舉證證明該給付欠缺給付之目的（最高法院97年度台上字第
    332 號判決意旨參照）。本件上訴人主張被上訴人受領人民
    幣28,000元、港幣500 元係無法律上原因受有利益，則就其
    給付前開款項與被上訴人係欠缺給付目的等節，自應由上訴
    人負舉證責任。
  1.經查，被上訴人係受僱於新盟公司，且伊曾於97年11月25日
    至98年1 月22日為公司前往大陸地區出差之事實，為兩造所
    不爭執。又上訴人於原審陳稱：（代墊款項是要支付被上訴
    人其前往大陸費用有無意見？）沒有意見，對於被上訴人前
    往大陸也會支出相當之費用亦無意見，被上訴人可以提出單
    據向新盟公司請求，再返還我們公司（即上訴人）等語（參
    見原審卷第40頁反面），參以上開借據分別記載略以：「．
    ．．李啟暉先生，因出差大陸多日，懇請佳峰五金工業（深
    圳）有限公司（下稱佳峰公司）暫借人民幣伍仟元整給李啟
    暉先生．．．」；「．．．李啟暉先生，因出差大陸多日，
    懇請漳州力昇工業有限公司（下稱漳州公司）暫借人民幣捌
    仟元整給李啟暉先生．．．」，是被上訴人抗辯伊領取上開
    款項之目的係為了支付伊前往大陸地區出差所需費用等語，
    尚非無據，應屬可採。
  2.上訴人雖主張被上訴人後來並未向公司申報出差單據，亦未
    將剩餘尾款繳回，原先給付之理由與原因均消失云云。然查
    ，上訴人於原審陳稱：（上訴人是否同意幫新盟公司代墊款
    項？）是的．．．。（為何你們會同意？）因為新盟公司與
    我們公司（即上訴人）是不同的公司，但是關係企業，當時
    因為新盟公司不可能直接代墊款項給新進員工，而且無此先
    例，且新盟公司也沒有辦法支付這個款項，因為新盟公司當
    時手邊沒有人民幣及港幣，所以是新盟公司要求我們先代墊
    款項。我們認為被上訴人可以向新盟公司請求墊款再還給我
    們．．．。（原證2 之借據款項是新盟公司或是被上訴人要
    求？）都有。（既然主張是代墊款項為何又主張被上訴人是
    不當得利？）兩造間無任何僱傭關係，當初我們只是善意認
    為被上訴人受僱於新盟公司，我們跟新盟公司又是關係企業
    ，所以認為被上訴人將來會返還新盟公司我們代墊之款項，
    所以才借給被上訴人．．．等語（參見原審卷第40、41頁反
    面），上訴人於本院審理中亦陳稱其代新盟公司墊付上開款
    項與被上訴人，其有口頭向新盟公司請求代墊款等語（參見
    本院卷第21頁、第61頁反面），參以上訴人訴訟代理人蔡裕
    民於本院審理中時陳稱：我是新盟公司董事長，同時也是上
    訴人總經理。當時被上訴人請求給付出差費是與我聯絡，我
    同意支付款項等語（參見本院卷第17頁反面），由此可知，
    本件被上訴人應係向新盟公司請求預先給付伊在大陸地區出
    差所需之費用，新盟公司因故轉而委請上訴人先行於97年11
    月24日墊付人民幣及港幣給被上訴人，嗣上訴人於97年12月
    25日及98年1 月5 日另委請大陸地區之佳峰公司及漳州公司
    交付上述人民幣與當時正在大陸出差之被上訴人。復因新盟
    公司及上訴人為關係企業，且蔡裕民於上開兩家公司均擔任
    重要職務，故上述過程皆由蔡裕民1 人分別代表上開兩家公
    司負責處理，否則被上訴人既非上訴人之員工，上訴人焉有
    可能無故為被上訴人向佳峰公司及漳州公司借貸人民幣，或
    由上訴人直接交付人民幣給被上訴人，是上訴人抗辯其直接
    同意被上訴人提出代墊款項之要求云云，顯係省略上訴人與
    新盟公司間之約定，且與常理有違，自非可採。
  3.此外，賴惠美除擔任上訴人會計外，另擔任新盟公司會計之
    事實，為兩造所不爭執。又上訴人訴訟代理人蔡裕民於本院
    審理中陳稱：（被上訴人出差回來後，交付你多少張、多少
    數額之單據？）多少張及多少數額不記得了，但因為被上訴
    人申報不實，所以都被我退還了。被上訴人是先交給會計賴
    惠美，會計再交給我，我認為不實，因此退還給被上訴人等
    語（參見本院卷第61頁反面），足認被上訴人自大陸出差回
    台後，確曾交付出差單據供新盟公司會計賴惠美及該公司董
    事長蔡裕民查閱及對帳，衡情新盟公司若認為被上訴人所提
    供之出差單據有所不實，理應會要求被上訴人補正後再行提
    出，此部分為被上訴人與新盟公司之內部關係，與上訴人無
    關，上訴人自不得以被上訴人申報不實為由，主張被上訴人
    受領上開款項之法律上原因已不存在或消滅。
四、綜上所述，被上訴人受領上開款項係因伊至大陸地區出差，
    向新盟公司預先支領出差費用，新盟公司因故轉而委請上訴
    人代為墊付，則被上訴人受領上開款項自難認屬無法律上之
    原因，是上訴人依不當得利之法律關係，請求被上訴人返還
    代墊款人民幣28,000元及港幣500 元（折合新臺幣為131,83
    8 元），及自起訴狀繕本送達翌日起至清償日止，按週年利
    率百分之5 計算之利息，為無理由，不應准許。原審為上訴
    人敗訴之判決，並無不合，上訴意旨指摘原判決不當，求予
    廢棄改判，為無理由，應予駁回。
五、本件事證已臻明確，兩造其餘攻擊防禦方法及舉證，經本院
    審酌後，認對本件判決結果不生影響，爰不一一論述，併此
    敘明。
六、據上論結，本件上訴為無理由，依民事訴訟法第436 條之1
    第3項 、第449 條第1 項、第78條，判決如主文。
中    華    民    國   100    年    10    月    25    日
                  民事第一庭審判長法  官  郭琇玲
                                  法  官  華奕超
                                  法  官  林哲賢
以上正本證明與原本無異
本判決不得上訴。
中    華    民    國   100    年    10    月    25    日
                                  書記官  陳佳彬